ACORDAO-COMPLETO-2415815

ACÓRDÃO 1755/2020 ATA 25/2020 - PLENÁRIO

VISTOS, relatados e discutidos estes autos de Representação, com pedido de medida cautelar, formulada pela empresa City Service Segurança Ltda., acerca de supostas irregularidades no Pregão Eletrônico 12/2019, conduzido pelo Ministério da Economia, cujo objeto é a contratação de empresa especializada na prestação de serviços de prevenção e combate a princípios de incêndios e acidentes, incluindo fornecimento de material de brigada, salvamentos e primeiros socorros, abandono de edificação e desenvolvimento de política prevencionista de segurança contra incêndio, a serem executados nas áreas internas dos edifícios do Ministério da Economia, 
ACORDAM os Ministros do Tribunal de Contas da União, reunidos em Sessão Plenária, diante das razões expostas pelo Relator, em: 
9.1. conhecer da Representação, satisfeitos os requisitos de admissibilidade constantes dos arts. 235 e 237, VII, do Regimento Interno deste Tribunal, e no art. 103, § 1º, da Resolução - TCU 259/2014; 
9.2. no mérito, considerar a Representação improcedente;
9.3. indeferir o pedido de concessão de medida cautelar formulado pela representante;
9.4. dar ciência deste Acórdão ao Ministério da Economia e ao representante, informando que o Relatório e o Voto que o fundamentam podem ser consultados por meio do endereço www.tcu.gov.br/acordaos; e
9.5. arquivar os presentes autos, nos termos do art. 250, I, c/c art. 169, V, do Regimento Interno deste Tribunal.

Representação acerca de supostas irregularidades na condução da licitação que teve por objeto contratação de empresa especializada na prestação de serviços de prevenção e combate a princípios de incêndios e acidentes, incluindo fornecimento de material de brigada, salvamentos e primeiros socorros, abandono de edificação e desenvolvimento de política prevencionista de segurança contra incêndio.

Ministério da Economia.

3. Representante/Interessados/Responsáveis:
3.1. Representante: City Service Segurança Ltda. (37.077.716/001-05)
3.2. Interessado: Confederal Vigilancia e Transporte de Valores Ltda (31.546.484/0001-00).

13.1. Ministros presentes: Ana Arraes (na Presidência), Walton Alencar Rodrigues, Benjamin Zymler, Augusto Nardes, Aroldo Cedraz, Raimundo Carreiro (Relator) e Bruno Dantas.
13.2. Ministro-Substituto convocado: Augusto Sherman Cavalcanti.
13.3. Ministros-Substitutos presentes: Marcos Bemquerer Costa e Weder de Oliveira.

RAIMUNDO CARREIRO

Trata-se de representação, com pedido de medida cautelar, formulada pela empresa City Service Segurança Ltda., acerca de supostas irregularidades no Pregão Eletrônico 12/2019, conduzido pelo Ministério da Economia, cujo objeto é a contratação de empresa especializada na prestação de serviços de prevenção e combate a princípios de incêndios e acidentes, incluindo fornecimento de material de brigada, salvamentos e primeiros socorros, abandono de edificação e desenvolvimento de política prevencionista de segurança contra incêndio, a serem executados nas áreas internas dos edifícios do Ministério da Economia.  
2.	O certame foi homologado em 6/4/2020, em favor da empresa Confederal Vigilância e Transporte de Valores Ltda., com a proposta vencedora no valor de R$ 14.019.000,00. A avença, por seu turno, foi materializada mediante o Contrato 06/2020, assinado em 18/5/2020, com previsão de início no dia 19/05/2020.  	
3.	Em despacho que proferi à peça 18, admiti a representação e decidi por realizar oitiva prévia do Ministério da Economia e abrir prazo de defesa à Confederal Vigilância e Transportes de Valores Ltda.
4.	Examinadas as manifestações do órgão licitante e da empresa vencedora prestadas em atendimento às medidas saneadoras adotadas, a Secretaria de Controle Externo de Aquisições Logísticas (Selog) , em instrução às peças 45 e 46, propôs conhecer da representação, considerá-la improcedente e indeferir o pedido de medida cautelar, in verbis:
  	 
"Instrução de Análise de Oitiva Prévia
	A. Identificação do Processo

	TC Processo 015.951/2020-0
	Mérito: improcedência.

	Unidade Jurisdicionada
	Uasg

	Ministério da Economia
	170607

	Objeto

	Contratação de empresa especializada na prestação de serviços de prevenção e combate a princípios de incêndios e acidentes, incluindo fornecimento de material de brigada, salvamentos e primeiros socorros, abandono de edificação e desenvolvimento de política prevencionista de segurança contra incêndio, a serem executados nas áreas internas dos edifícios do Ministério da Economia (peça 5, p. 1) .

	Representante
	CNPJ

	City Service Segurança Ltda.
	37.077.716/001-05

	Há pedido de Sustentação Oral?
	Procuração

	Sim formulado por Guilherme Medeiros, OAB/DF 36.924 e Eduardo Han, OAB/DF 11.714 (peça 1, p. 22) .
	Peça 14

	Modalidade
	Número do Certame
	Tipo

	Pregão Eletrônico
	12/2019
	Menor preço por lote

	Vigência
	Valor Homologado

	Doze meses, prorrogável conforme previsão no instrumento contratual (peça 5, p. 19) .
	R$ 14.098.000,00

	Fase do Certame

	Certame homologado em 6/4/2020 em favor da empresa Confederal Vigilância e Transporte de Valores Ltda. De acordo com o Ministério da Economia, a assinatura do Contrato nº 06/2020 se deu em 18/5/2020, com previsão de início no dia 19/05 (peça 43, p. 9) .

	B. Momento Processual

	Promovidas as oitivas prévias quanto às alegações do representante e demais questões levantadas por esta Unidade Técnica, passa-se a analisar as respostas apresentadas, tópico a tópico, conforme transcrição/contextualização a seguir.

	C. Histórico de Comunicações

	Despacho do Relator ou da Secretária (Delegação de Competência) 
	Peça 18
	23/4/2020

	Ofícios Encaminhados pelo Tcu

	Ao órgão
	Ofício 17297/2020-TCU/Seproc, de 23/4/2020 (peça 19) .

	À sociedade empresarial
	Ofício 17300/2020-TCU/Seproc, de 23/4/2020 (peça 20) .

	D. Documentos Apresentados em Resposta à Oitiva

	Pela Unidade Jurisdicionada

	Ofício SEI Nº 125663/2020/ME e anexos (peças 41 a 43) .

	Pela Sociedade Empresarial

	Peças 30 a 40.

	E. Medida Cautelar - Avaliação dos Pressupostos

	Perigo da Demora

	Há decisão judicial ou administrativa, sem especificação de prazo, para suspender o andamento do processo licitatório ou a contratação?
	Não

	O contrato decorrente do certame já foi assinado?
	Sim

	Análise:

	Está afastado o pressuposto do perigo da demora uma vez que, de acordo com o Ministério da Economia, a assinatura do Contrato 06/2020 com a empresa Confederal Vigilância e Transporte de Valores Ltda. se deu em 18/5/2020 (peça 43, p. 9) .

	Perigo da Demora Reverso

	O serviço/bem é essencial ao funcionamento das atividades da Unidade Jurisdicionada
	Sim

	A Unidade Jurisdicionada entidade está coberta contratualmente pelo serviço com razoável vigência (há a possibilidade de voltar a fase ou refazer o certame, a depender da consequência da concessão de cautelar no caso concreto) ou admite prorrogação excepcional?
	Não se aplica

	Caso haja a possibilidade de manutenção do contrato com a atual prestadora dos serviços, as condições dessa contratação seriam melhores (menor preço e atendimento satisfatório) que o que se está em vias de contratar?
	Não se aplica

	Análise:

	Está presente o pressuposto do perigo da demora reverso, uma vez que a assinatura do Contrato 06/2020 com a empresa Confederal Vigilância e Transporte de Valores Ltda. se deu em 18/5/2020, e uma eventual suspensão do mesmo poderia comprometer o bom funcionamento do órgão.

	Plausibilidade Jurídica

	A Unidade Jurisdicionada está sujeita aos normativos supostamente infringidos?
	Sim

	Há plausibilidade nas alegações do representante ou nas verificações realizadas pela Unidade Técnica?
	Não

	Há indício de sobrepreço ou superfaturamento?
	Não

	Há grave risco de lesão ao erário, inexecução ou execução insatisfatória do objeto?
	Não

	Análise quanto à plausibilidade jurídica e quanto à necessidade de adoção de medida cautelar:

	Item b.1: manifestação específica sobre os pressupostos da medida cautelar requerida pela autora do feito;	
Manifestação da Unidade Jurisdicionada sobre os indícios de irregularidades:
Registra que o Pregão Eletrônico 12/2019 foi realizado com critério de julgamento de menor preço global. Assim, a despeito da necessidade de preenchimento das planilhas de formação de preços pelas licitantes, a avaliação final do certame considera o valor global da proposta. Nessa linha, as planilhas ganham um aspecto instrumental ao julgamento, uma vez que o objetivo da Administração é garantir a prestação dos serviços pelo menor preço ofertado na licitação. O Tribunal de Contas já se posicionou acerca desse assunto, como pode ser observado no voto condutor do Acórdão 4621/2009-TCU-Segunda Câmara, relator Ministro Benjamin Zymler (grifado) :
Quando se realiza licitação pelo menor preço global, interessa primordialmente para a Administração o valor global apresentado pelos licitantes. É com base nesses valores apresentados que a Administração analisará as propostas no tocante aos preços de acordo com os dispositivos legais pertinentes (por exemplo, a exeqüibilidade dos valores ofertados, a compatibilidade com os preços de mercado e a prática ou não de valores abusivos) . 
A exigência, no que toca às licitações que envolvem terceirização de mão de obra, de apresentação de planilha de custos de preços pelos licitantes insere-se nesse contexto, pois são instrumento essencial para que se possa analisar a regularidade dos preços ofertados. Sem essas planilhas, arrisca-se a dizer que a análise dos preços por parte da Administração restaria em grande parte prejudicada pela deficiência de dados em que fundar sua análise. 
 (...) 
A respeito, ainda no sentido do caráter instrumental das planilhas, trago as seguintes considerações constante do voto condutor do Acórdão 963/2004-TCU-Plenário: 
"6. Sobre a desnecessidade de detalhamento dos itens que compõem os encargos sociais e trabalhistas na planilha de preços utilizada como modelo no edital, penso que a presumida omissão não traz problemas para o órgão contratante, pois, segundo explicado pela unidade técnica, o contratado é obrigado a arcar com as conseqüências das imprecisões na composição dos seus custos." 
Não é demais lembrar que a Administração não pagará diretamente pelos encargos trabalhistas indicados na planilha, pois são eles de responsabilidade da contratada. Não interessa para a contratante, por exemplo, se em determinado mês a contratada está tendo gastos adicionais porque muitos empregados estão em gozo de férias ou não. À contratante interessa que haja a prestação de serviços de acordo com o pactuado. Ou seja, a planilha de formação de custos de mão de obra constitui um útil ferramental para a análise do preço global ofertado, mas não constitui em indicativos de serviços unitários a serem pagos de acordo com a sua execução, como quando ocorre com os serviços indicados no projeto básico de uma obra pública, os quais são pagos de acordo com o fornecimento de cada item unitário. 
Aliás, nem poderia ser diferente, pois a contratação prevê um pagamento fixo mensal e os valores dos encargos trabalhistas indicados estão sujeitos a variações que escapam ao controle das partes contratantes (v. g., aviso prévio indenizado, auxílio doença, faltas legais, licença maternidade/paternidade, faltas legais, etc.) . Desta forma, os valores correspondentes aos encargos são meras estimativas apresentadas pela licitante, de forma que eventuais divergências entre o apresentado e o efetivamente ocorrido devem ser considerados como inerentes aos riscos do negócio, impactando positivamente ou negativamente sobre o lucro da contratada.
Como se observa, o Tribunal entende que compete à empresa licitante a definição dos valores cotados nas planilhas de custos, pois a ela cabe o pagamento das obrigações trabalhistas. Nesse sentido, eventual erro nos valores apresentados é de ampla e exclusiva responsabilidade do licitante, que deverá arcar com os custos da execução contratual.
Em relação aos itens indicados pela empresa City Service Segurança Ltda. como inexequíveis, tendo como consequência a inexistência de saldo suficiente na conta vinculada para custeio dos valores devidos aos contratados, vale registrar que o depósito na conta vinculada é realizado diretamente pela Administração, como determina a Instrução Normativa 5/2017:
ANEXO I - DEFINIÇÕES 
 (...) 
III - CONTA-DEPÓSITO VINCULADA - BLOQUEADA PARA MOVIMENTAÇÃO: conta aberta pela Administração em nome da empresa contratada, destinada exclusivamente ao pagamento de férias, 13º (décimo terceiro) salário e verbas rescisórias aos trabalhadores da contratada, não se constituindo em um fundo de reserva, utilizada na contratação de serviços com dedicação exclusiva de mão de obra. 
ANEXO XII - CONTA VINCULADA 
1. As provisões realizadas pela Administração contratante para o pagamento dos encargos trabalhistas de que trata este Anexo, em relação à mão de obra das empresas contratadas para prestar serviços de forma contínua, por meio de dedicação exclusiva de mão de obra, serão destacadas do valor mensal do contrato e depositadas pela Administração em Conta-Depósito Vinculada - bloqueada para movimentação, aberta em nome do prestador de serviço.
Considerando ser uma obrigação da Administração, o provisionamento dos valores seguirá os percentuais definidos na citada Instrução, o que é de conhecimento das empresas licitantes quando elaboram suas propostas.
Em relação à desclassificação da proposta alegando inexequibilidade, vale registrar que, segundo vários entendimentos do Tribunal de Contas da União, a presunção de inexequibilidade é relativa, cabendo à Administração facultar aos participantes do certame a possibilidade de comprovarem a viabilidade das suas propostas.
Além disso, a exequibilidade da proposta não deve considerar apenas as planilhas apresentadas. Se assim fosse, não seria solicitada a comprovação da qualificação econômico-financeira das empresas licitantes. Veja que o edital do Pregão assim determina sobre a inexequibilidade:
8.4. Será desclassificada a proposta ou o lance vencedor, nos termos do item 9.1 do Anexo VII-A da IN SEGES/MP n. 5/2017, que:
 (...) 
8.4.4. apresentar preço final superior ao preço máximo fixado, ou que apresentar preço manifestamente inexequível. 
8.4.4.1. Quando o licitante não conseguir comprovar que possui ou possuirá recursos suficientes para executar a contento o objeto, será considerada inexequível a proposta de preços ou menor lance que: 
8.4.4.1.1. for insuficiente para a cobertura dos custos da contratação, apresente preços global ou unitários simbólicos, irrisórios ou de valor zero, incompatíveis com os preços dos insumos e salários de mercado, acrescidos dos respectivos encargos, ainda que o ato convocatório da licitação não tenha estabelecido limites mínimos, exceto quando se referirem a materiais e instalações de propriedade do próprio licitante, para os quais ele renuncie a parcela ou à totalidade da remuneração. 
8.4.4.1.2. apresentar um ou mais valores da planilha de custo que sejam inferiores àqueles fixados em instrumentos de caráter normativo obrigatório, tais como leis, medidas provisórias e convenções coletivas de trabalho vigentes.
Como se verifica, a proposta deverá ser considerada como inexequível apenas quando não houver comprovação pelo licitante de que conseguirá arcar com a execução contratual. No momento da aceitação da proposta, o pregoeiro tem algumas estratégias para avaliar a viabilidade dos preços ofertados, seja realizando cálculos a partir da planilha apresentada, demandando explicações e memórias de cálculo para aqueles itens em que restarem dúvidas e solicitando ratificação pela empresa da viabilidade da proposta.
Uma outra via de comprovação, é a análise dos documentos apresentados na fase de habilitação, em especial aqueles relacionados com a qualificação econômico-financeira. Nessa linha de raciocínio, destaca-se o recente Acórdão 839/2020-TCU-Primeira Câmara, Relator Ministro-Substituto Weder de Oliveira, em que o voto condutor assim expressa:
Observo, todavia, que a aferição da inexequibilidade não deve se pautar exclusivamente pela diferença entre preço ofertado e custos estimados, tomando por parâmetro decisório a existência de lucro zero ou de prejuízos, como fez o órgão jurisdicionado. Tanto é assim que esse critério sequer consta do inciso II do art. 48 da Lei 8.666/1993, reproduzido no parágrafo 18 desta proposta de deliberação. A esse respeito, insta destacar a ementa do Acórdão 3092/2014-TCU-Plenário (relator: Ministro Bruno Dantas) , nos seguintes termos:
 "REPRESENTAÇÃO. DESCLASSIFICAÇÃO DE PROPOSTA POR CRITÉRIO NÃO PREVISTO NO EDITAL. PROCEDÊNCIA. ASSINATURA DE PRAZO PARA ANULAÇÃO DO ATO. POSSIBILIDADE DE RETOMADA DO CERTAME. CIÊNCIA DE OUTRAS IMPROPRIEDADES. ARQUIVAMENTO. 1. Não há vedação legal à atuação, por parte de empresas contratadas pela Administração Pública Federal, sem margem de lucro ou com margem de lucro mínima, pois tal fato depende da estratégia comercial da empresa e não conduz, necessariamente, à inexecução da proposta (Acórdão 325/2007-TCU-Plenário) . 2. A desclassificação de proposta por inexequibilidade deve ser objetivamente demonstrada, a partir de critérios previamente publicados (Acórdãos 2.528/2012 e 1.092/2013, ambos do Plenário) ".
 Cabe ressaltar que a relevância de se avaliar a exequibilidade da proposta está em, por esse meio, inferir a existência de elevado risco de inexecução do contrato. 
A ocorrência de lucro zero ou prejuízo de pequena monta não leva inexoravelmente a essa conclusão, nem a lei assim determina. 
A esse respeito, destaco que, de acordo com o edital, a proposta somente seria considerada inexequível, por ser o lance "insuficiente para a cobertura dos custos da contratação", no caso de "o licitante não conseguir comprovar que possui ou possuirá recursos suficientes para executar a contento o objeto", a saber: 
 (...) 
Além dos pontos destacados na instrução da Selog para demonstrar que as propostas da representante para os grupos 1 e 2 não poderiam ser consideradas inexequíveis, outras informações de especial relevância que deveriam ter subsidiado a análise sobre a capacidade da empresa representante de cumprir o contrato nas condições propostas são os indicadores econômico-financeiros apresentados pela licitante, em atenção ao item 8.8.3 do edital. Os referidos indicadores revelam a solidez da empresa, como se pode verificar no relatório do Serviço de Orçamento e Finanças (peça 30, p.29-31) : 
Liquidez geral: 5,59 
Solvência geral: 5,98 
Liquidez corrente: 5,59 
Com indicadores econômico-financeiros tão robustos, não é possível concluir que a empresa representante seria incapaz de executar fielmente o contrato (por não possuir ou vir a possuir recursos suficientes para executá-lo a contento - item 7.2.3.1 do edital) , apenas considerando o prejuízo estimado de R$ 19.968,62 para o grupo 1, ou até desconsiderando o lucro de R$ 181.322,64, para o grupo 2, como fez o órgão jurisdicionado.
Como a fase de habilitação é posterior ao aceite do lance, o pregoeiro não pode se utilizar dessa terceira via, mas ela é cabível na análise pela autoridade homologadora do certame. Nesse sentido, registro que foi um dos aspectos analisados pela autoridade competente no julgamento da decisão do recurso, conforme demonstra o trecho abaixo destacado: 
Importante registrar que a manifestação da licitante condiz com os índices apresentados na qualificação econômica-financeira, que demonstram a existência de saúde financeira da empresa para assumir eventuais diferenças entre os valores cotados na planilha e os de fato executados relativos aos itens questionados pelos recorrentes. 
Ainda sobre a decisão da autoridade competente, deve-se registrar que cada licitante tem a liberdade de escolher a estratégia negocial que entender mais interessante para a apresentação da proposta. Algumas delas baixam valores unitários, por ter materiais em estoque ou por compartilhar custos de administração em mais de um contrato. 
Argumenta que os licitantes possuem liberdade para compor seus custos a partir de sua realidade. O Tribunal de Contas da União entende como válida tal situação, como pode ser observado no voto condutor do Acórdão 1248/2009-TCU-Plenário, Ministro-Substituto Augusto Sherman (grifado) : 
18. Não bastasse essa grave falha, verificou-se que não foi dada ao licitante desclassificado por inexequibilidade a oportunidade de demonstrar a viabilidade de sua oferta. Essa impropriedade também se afigura grave porque, como firmado na doutrina afeta à matéria e na jurisprudência desta Corte (vide relatório supra) , o juízo de inexeqüibilidade de uma proposta não é absoluto, mas admite demonstração em contrário. Isso, porque não se pode descartar a possibilidade de que o licitante seja detentor de uma situação peculiar que lhe permita ofertar preço inferior ao limite de exeqüibilidade estimado pelo contratante. Por exemplo, é perfeitamente possível que uma empresa, em especial de maior porte, partilhe custos - como infra-estrutura, pessoal etc., entre os diversos clientes, resultando em redução nos preços de seus serviços. Também não se pode descartar que, muitas vezes, a estimação da exequibilidade pelo contratante possa apresentar deficiências, visto que sua visão de mercado não tem abrangência e precisão comparáveis às da empresa que atua no ramo. 
19. Em vista dessas ocorrências, restou prejudicado o contratante que poderia ter obtido melhor preço e, consequentemente, uma proposta mais vantajosa. 
Por fim arremata que, tanto o julgamento feito pelo pregoeiro, quanto a decisão da autoridade competente basearam-se na legalidade e buscaram garantir o menor preço global para a prestação dos serviços de brigada ao Ministério da Economia.	
Item b.2: esclarecimentos acerca da inadequação das planilhas de preço apresentadas pela empresa Confederal Vigilância e Transporte de Valores Ltda, especialmente o Submódulo 2.1 e Módulo 3, em relação ao edital do Pregão 12/2019, bem como à IN 5/2017, em especial os percentuais estabelecidos no item 14 do Anexo XII;	
Item b.3: providências eventualmente adotadas para o saneamento dos problemas indicados, desde que preservado o valor global da proposta;
Manifestação conjunta da Unidade Jurisdicionada sobre os itens b.2 e b.3:
Conforme representação da empresa City Service Segurança Ltda, os itens da planilha que apresentam irregularidade são: 
	a) Submódulo 2.1, item B (Férias e Adicional de Férias) , que deveria ser calculado sob 12,10% e foi estimado com o percentual de 11,11% 
	b) Módulo 3, item C (Multa do FGTS e contribuição social sobre o Aviso Prévio Indenizado) - que deveria ser calculado sob 3,60%, mas foi estimado com o percentual de 0,53%; 
	c) Módulo 3, item F (Multa do FGTS e contribuição social sobre o Aviso Prévio Trabalhado) - que deveria ser calculado sob 0,4%, mas foi estimado com o percentual de 0,27% 
Tais itens integram o valor que deve ser provisionado na conta vinculada do contrato. Nesse sentido, importante transcrever como a conta vinculada é tratada no edital do pregão, especificamente no item 19 do Anexo I - Termo de Referência (grifo nosso) : 
19.4. O montante dos depósitos da conta vinculada, conforme item 2 do Anexo XII da IN SEGES/MP n. 5/2017 será igual ao somatório dos valores das provisões a seguir discriminadas, incidentes sobre a remuneração, cuja movimentação dependerá de autorização do órgão ou entidade promotora da licitação e será feita exclusivamente para o pagamento das respectivas obrigações:
19.4.1. 13º (décimo terceiro) salário; 
19.4.2. Férias e um terço constitucional de férias; 
19.4.3. Multa sobre o FGTS e contribuição social para as rescisões sem justa causa; e 
19.4.4. Encargos sobre férias e 13º (décimo terceiro) salário. 
19.4.5. Os percentuais de provisionamento e a forma de cálculo serão aqueles indicados no Anexo XII da IN SEGES/MP n. 5/2017. 
Considerando tal determinação e ao verificar a discrepância dos percentuais referentes ao módulo 3, o pregoeiro promoveu diligências no chat da sessão do pregão: 
Pregoeiro 06/03/2020 11:32:36: Para CONFEDERAL VIGILANCIA E TRANSPORTE DE VALORES LTDA - Senhor licitante, solicito manifestação no sentido que retifique ou justifique o valor indicado para a provisão multa do FGTS constante no módulo 3. 
Pregoeiro 06/03/2020 11:32:54: Para CONFEDERAL VIGILANCIA E TRANSPORTE DE VALORES LTDA - O questionamento está fundamentado no subitem 19.4.5 do termo de referência, anexo I do edital, que diz: Os percentuais de provisionamento e a forma de cálculo serão aqueles indicados no Anexo XII da IN SEGES/MP n. 5/2017.
31.546.484/0001-00 06/03/2020 11:50:41: A multa fundiária, agora em 40%, incide sobre os depósitos (8%) , sendo que todos incidem sobre as parcelas de natureza remuneratória. Estimamos que 16% dos empregados terão aviso indenizado, enquanto os demais terão aviso trabalhado. (continua) 
31.546.484/0001-00 06/03/2020 11:51:29: Destaque-se que os módulos 3 e 4 se referem a provisionamentos, destinados à cobertura de custos que podem ou não ocorrer na vigência dos vínculos. (continua) 
31.546.484/0001-00 06/03/2020 11:51:48: Não há como se prever, de maneira exata, cada ocorrência. 
Pregoeiro 06/03/2020 11:53:30: Para CONFEDERAL VIGILANCIA E TRANSPORTE DE VALORES LTDA - Prezado licitante, já havia solicitado na sessão anterior, que apresentasse os percentuais e, por consequência, a memória de cálculo utilizados nos módulos 3 e 4. 
Não houve solicitação em relação ao percentual de férias, pois é de conhecimento do pregoeiro que as empresas costumam utilizar o percentual de 11,11% baseado no seguinte cálculo:

Como já consignado, o pregoeiro possui algumas estratégias para avaliar a viabilidade da proposta. Uma delas é a realização de cálculos nas planilhas de preços apresentadas. Nesse sentido, vale destacar que as análises feitas pelo pregoeiro sempre consideram a existência de itens passíveis de alteração (custos indiretos e lucros) e que o valor final da proposta deve ser mantido. 
Diante de tais premissas, atualizando os percentuais para aqueles determinados e alterando os valores de lucro e taxa administrativa, informo que o pregoeiro concluiu que a proposta apresentava um déficit de R$ 177.893,75 (cento e setenta e sete mil oitocentos e noventa e três reais e setenta e cinco centavos) , o que representa 1,26% do valor final da proposta. 
Considerando tal conclusão, o pregoeiro reabre a sessão do certame no dia 13/03 na intenção de confirmar com a empresa a viabilidade da sua proposta: 
Pregoeiro 13/03/2020 15:08:14: Para CONFEDERAL VIGILANCIA E TRANSPORTE DE VALORES LTDA - Solicitamos à licitante CONFEDERAL VIGILANCIA E TRANSPORTE DE VALORES LTDA que RATIFIQUE a exequibilidade de sua proposta de preços, estando ciente de que nos preços ofertados estão contemplados todos os custos e despesas de qualquer natureza incidentes sobre o objeto da licitação, comprometendo-se, caso se sagre vencedora do certame, a cumprir fielmente... 
Pregoeiro 13/03/2020 15:08:21: Para CONFEDERAL VIGILANCIA E TRANSPORTE DE VALORES LTDA - ...o objeto contratual a ser firmado, durante toda a sua vigência, nas condições técnicas, legais e de preços estabelecidos em sua proposta de preços e no Instrumento Convocatório e seus anexos. 
31.546.484/0001-00 13/03/2020 15:11:41: Boa tarde, senhor Pregoeiro. Ratificamos o preço apresentado, estando cientes de que o mesmo contempla os custos necessários à execução dos serviços, nos termos do edital e seus anexos. 
Diante da ratificação e tendo em vista que a planilha de composição de custo é uma ferramenta na análise e que o que determinava o julgamento do pregão era o menor valor global, o pregoeiro entendeu pela viabilidade dos preços e classificou a proposta. 
Nessa linha de raciocínio, destaca-se manifestação do TCU que caracterizou a cotação de provisão para aviso prévio em percentual bem inferior ao estabelecido na IN como risco inerente do negócio:
Análise conjunta dos itens b.1, b.2 e b.3:
Entende-se que assiste razão ao órgão. Segundo a jurisprudência do TCU, divergências entre as planilhas de composição de custos e formação de preços da licitante e as da Administração, inclusive relativas a cotação de lucro zero ou negativo, não são, em princípio, motivo de desclassificação, devendo para tanto haver o exame da exequibilidade da proposta, uma vez que as planilhas possuem caráter subsidiário e instrumental (Acórdão 906/2020-TCU-Plenário, Relator Ministro-Substituto Weder de Oliveira, Boletim de Jurisprudência 306/2020) .
No caso em tela, o órgão efetivamente perquiriu a exequibilidade da proposta junto à empresa licitante, que a ratificou e se comprometeu a honrar os custos apresentados. Ademais, o item 19.4.5. do Anexo I - Termo de Referência do certame, estipula que "os percentuais de provisionamento e a forma de cálculo serão aqueles indicados no Anexo XII da IN SEGES/MP n. 5/2017" (peça 4, p. 20) .
Portanto, eventuais inconsistências de valores na planilha, que foi ratificada pela licitante e aceita pela administração, serão de responsabilidade exclusiva da contratada. Sobre esse ponto, cabe colacionar excerto do voto condutor do Acórdão 2546/2015-TCU-Plenário, Relator Ministro-Substituto André de Carvalho:
15. Ocorre que a pronta desclassificação de alguns licitantes em virtude da apresentação de planilhas de custos e de formação de preços, com alguns itens faltantes ou com valores inadequados, sem que lhes fossem oportunizado previamente a chance de retificar as falhas apontadas, já foi objeto de apreciação por este Tribunal em vários julgados, sendo tratado como irregularidade (v. g.: Acórdãos 1.179/2008, 2.371/2009 e 187/2014, do Plenário, e Acórdão 4621/2009-TCU-Segunda Câmara) .
16. Nesses julgados restou claro que a existência de erros materiais ou de omissões nas planilhas de custos e preços referentes à contratação de serviços não enseja, desde logo, a desclassificação das respectivas propostas, podendo a administração contratante realizar diligências junto às licitantes para a devida correção das falhas, desde que, obviamente, não altere o valor global proposto, cabendo, ainda, à licitante suportar o ônus decorrente do seu erro, no caso de a administração considerar exequível a proposta apresentada. (grifo nosso) .
Portanto, esta Unidade Técnica entende que não houve irregularidade na conduta do órgão.
Item b.4: estágio atual do processo de contratação associado ao Pregão Eletrônico 12/2019 e informações sobre eventual amparo contratual antecedente para a execução dos serviços que integram o objeto do referido certame (ex.: validade do contrato antecedente, possibilidade de prorrogação etc.) ;
Manifestação da Unidade Jurisdicionada:
A criação do Ministério do Economia pela Medida Provisória 870/2019, convertida na Lei 13.844/2019, resultou na transferência e incorporação à nova pasta dos direitos, dos créditos e das obrigações decorrentes de lei os atos administrativos ou os contratos, inclusive as receitas e as despesas, e o acervo documental e patrimonial dos órgãos e das entidades extintos ou transformados. 
Nessa linha, a Diretoria de Administração e Logística passou a gerir três contratos de brigada para atender os prédios em Brasília, a saber: 
	a) Contrato 62/2014 - celebrado entre a empresa Confederal Vigilância e Transporte de Valores Ltda e o extinto Ministério da Fazenda; 
	b) Contrato 28/2015 - celebrado entre a empresa City Service Segurança Ltda e o extinto Ministério do Planejamento; e 
	c) Contrato 08/2018 - celebrado entre a empresa Brasfort Empresa de Segurança Ltda e o extinto Ministério da Indústria, Comércio Exterior e Serviços. 
Considerando a necessidade de unificação do serviço para um melhor gerenciamento pelo órgão, a Diretoria lançou o Pregão Eletrônico 12/2019, com valor estimado de R$ 15.511.276,36 (quinze milhões, quinhentos e onze mil, duzentos e setenta e seis reais e trinta e seis centavos) .
Após homologação do certame, ocorrida em 6/42020, foi dado início aos procedimentos para rescisão dos contratos vigentes nesta pasta com o objetivo de celebração do novo instrumento contratual. Assim, as empresas contratadas foram comunicadas da rescisão antecipada a contar da data de 18/5/2020, e os processos foram encaminhados para avaliação jurídica. Considerando todo o tempo envolvido no procedimento, inclusive de autorizações pelo Secretário Executivo, a assinatura do Contrato 06/2020 se deu em 18/5/2020, com previsão de início no dia 19/05. 
Em que pese a possibilidade de prorrogação dos Contratos 28/2015 e 08/2018, que venciam em junho de 2020, a opção pelas rescisões foi tomada tendo em vista a economia para o Ministério, pois os valores obtidos no pregão se demonstraram mais vantajosos para a Administração, já que totalizaram uma economia mensal de pouco mais de R$ 380.000,00, correspondendo a quase R$ 4.600.000,00 por ano.
Análise:
De acordo com o relato do órgão, além de a contratação em análise refletir a nova estruturação do Ministério da Economia (incorporando os antigos Ministérios da Fazenda, Planejamento, e Indústria, Comércio Exterior e Serviços) , também foi apurada uma economia em relação aos valores anteriormente praticados.
Portanto, como já foi consignado no item "E. Medida Cautelar - Avaliação dos Pressupostos" desta instrução, há o perigo da demora reverso. Destarte, não seria oportuna a adoção de medida cautelar.
Item c: franquear à sociedade empresária Confederal Vigilância e Transporte de Valores Ltda. o prazo de cinco dias úteis, a contar da ciência, para, se assim desejar, manifestar-se sobre os fatos relatados na presente representação, bem como sobre os pressupostos da cautelar pleiteada;
Manifestação da sociedade empresária:
Assinala que, antes mesmo do recebimento da notificação por parte do TCU, recebeu o Ofício SEI 89552/2020/ME, comunicando a rescisão amigável do contrato nº 62/2014-MF, (contrato anterior) informando que ocorreria em 18/5/2020, tendo em vista a homologação da nova licitação para os serviços de brigada de incêndio do Ministério. O novo contrato foi assinado no dia 18/5/2020. Tais informações demonstram que a fase licitatória chegou a termo e que a contratação já foi realizada com a devida mobilização do efetivo.
Quanto ao Submódulo 2.1 - 13º salário, férias e adicional de férias na verdade, o percentual de 11,11% apresentado também pode ser considerado como percentual correto, posto que aquele é mais ajustado à realidade da contratação e, em última análise, não pode ser considerado incorreto ou que colocará em risco a inadimplência dos encargos por parte da contratada. 
As férias anuais correspondem a uma remuneração adicional por ano, que deve ser acrescida de um terço. A memória de cálculo é a seguinte: 
	a) 100% da remuneração / 12 meses = 8,33%, que corresponde ao percentual mensal que deve ser reservado para o pagamento da rubrica férias; 
	b) 8,33% / 3 = 2,78%, que corresponde ao percentual de 1/3 constitucional (adicional de férias) . Somados os dois percentuais, tem-se: 8,33% + 2,78% = 11,11%. 
Argumenta que em certame análogo, realizado pelo Superior Tribunal de Justiça - STJ - inclusive já homologado, a proposta de preços da empresa vencedora (peça 35, p. 5) totaliza percentual idêntico ao desse certame, em relação às férias e adicional de férias, ou seja, 11,11%.
Salienta que a própria representante sagrou-se vencedora no Pregão Eletrônico  18/2017 do Tribunal Superior Eleitoral (TSE) , praticando os mesmos percentuais.
Quanto ao Módulo 3 - Item "C" (Multa sobre FGTS e Contribuição Social sobre Aviso Prévio Indenizado) e Item "F" (Multa do FGTS e Contribuição Social sobre Aviso Prévio Trabalhado) , alega que a Administração diligenciou a contratada, sobre esse item específico, solicitando que "retifique ou justifique o valor indicado para a provisão multa do FGTS constante no módulo 3." 
Nesse sentido, a contratada apresentou as devidas justificativas na própria ata do certame para as cotações que apresentou, dadas as características específicas da contratação e da atividade da própria contratada.

 Ademais, após as devidas explicações dadas em diligência, a contratada reafirmou a exequibilidade da proposta:

Portanto não há risco para o órgão de inadimplemento ou de inexequibilidade quanto aos custos que a contratada terá de suportar com a contratação.
Análise:
A manifestação da empresa contratada vem a corroborar os argumentos trazidos pelo Ministério da Economia.
Não ficou configurado nos autos que a proposta da empresa Confederal teria sido inexequível. Ademais, a citada empresa já prestava serviços ao então Ministério da Fazenda, incorporado pelo Ministério da Economia.
No presente caso, a empresa Confederal, após diligências do órgão, ratificou a exequibilidade da sua proposta, que era a mais vantajosa para a administração, e manteve o seu valor global.
Também cabe repisar que, de acordo com a jurisprudência do TCU, o ônus de eventuais erros materiais ou omissões nas planilhas de custos e preços referentes à contratação de serviços deverá ser suportado pela empresa contratada.
Portanto, entende-se que não está configurado o pressuposto da plausibilidade jurídica.
Feitas essas considerações, propõe-se indeferir o pedido de medida cautelar, uma vez ausentes os pressupostos do perigo da demora e da plausibilidade jurídica, essenciais para sua concessão, e por restar caracterizado o perigo da demora reverso.
Além disso, diante do exposto, os elementos constantes dos autos permitem, desde já, a avaliação quanto ao mérito da presente representação como improcedente.

	F. Impacto dos Encaminhamentos Propostos

	Haverá impacto relevante na Unidade Jurisdicionada e/ou na sociedade, decorrente dos encaminhamentos propostos?
	Não

	G. Pedido de Ingresso aos Autos, de Informações/Vistas/Cópias, e de Sustentação Oral

	Há pedido de ingresso aos autos?
	Sim

	Análise:

	O pleiteante teve seu pedido de ingresso aos autos indeferido pelo Ministro Relator (peça 18, p. 6) .

	Há pedido de informações/vistas/cópia do processo?
	Não

	Há pedido de sustentação oral?
	Sim

	Análise:

	O pleiteante teve seu o pedido de sustentação oral considerado prejudicado pelo Ministro Relator, tendo em vista o indeferimento do pedido de ingresso como interessado nos autos (peça 18, p. 6) .

	H. Processos Conexos e Apensos

	Há processos conexos noticiando possíveis irregularidades na contratação ora em análise?
	Não

	I. Proposta de Encaminhamento

	Em virtude do exposto, propõe-se:
6.1. conhecer da representação, satisfeitos os requisitos de admissibilidade constantes dos arts. 235 e 237, VII, do Regimento Interno deste Tribunal, e no art. 103, § 1º, da Resolução - TCU 259/2014;
6.2. no mérito, com fundamento no art. 276, § 6º, do Regimento Interno deste Tribunal, considerar a presente representação improcedente;
6.3. indeferir o pedido de concessão de medida cautelar formulado pelo representante;
6.4. informar ao Ministério da Economia e ao representante que o conteúdo da deliberação que vier a ser proferida poderá ser consultado no endereço www.tcu.gov.br/acordaos;
6.5. arquivar os presentes autos, nos termos do art. 250, I, c/c art. 169, V, do Regimento Interno/TCU." (Grifos conforme original) 

5.	É o relatório.

8.1. Karina Amorim Sampaio Costa (23.803/OAB-DF) e outros, representando Confederal Vigilancia e Transporte de Valores Ltda.  
8.2. Eduardo Han (11.714/OAB-DF) e outros, representando City Service Segurança Ltda.

Não atuou.

REPRESENTAÇÃO. MINISTÉRIO DA ECONOMIA. PREGÃO ELETRÔNICO 12/2019. SUPOSTA INEXEQUIBILIDADE DA PROPOSTA VENCEDORA. NÃO COMPROVAÇÃO. IMPROCEDÊNCIA. INDEFERIMENTO DE CAUTELAR CIÊNCIA. ARQUIVAMENTO.

REPRESENTAÇÃO (REPR)

Secretaria de Controle Externo de Aquisições Logísticas (Selog).

Relato o presente processo em razão de sorteio realizado nos termos do art. 18-B da Resolução-TCU 175/2005.	
2.	Conforme assentado no relatório precedente, trata-se de representação, com pedido de medida cautelar, formulada pela empresa City Service Segurança Ltda., acerca de supostas irregularidades no Pregão Eletrônico 12/2019, conduzido pelo Ministério da Economia, cujo objeto é a contratação de empresa especializada na prestação de serviços de prevenção e combate a princípios de incêndios e acidentes, incluindo fornecimento de material de brigada, salvamentos e primeiros socorros, abandono de edificação e desenvolvimento de política prevencionista de segurança contra incêndio, a serem executados nas áreas internas dos edifícios do Ministério da Economia.
3.	O certame foi homologado em 6/4/2020, em favor da empresa Confederal Vigilância e Transporte de Valores Ltda., com a proposta vencedora no valor de R$ 14.019.000,00, tendo sido celebrado o Contrato 06/2020, assinado em 18/5/2020, com previsão de início em 19/05/2020.
4.	A representante requereu a expedição de medida cautelar para imediata suspensão do pregão e, no mérito, a desclassificação da proposta vencedora. Como fundamentos para seus pedidos, suscitou os seguintes indícios de irregularidades:
i)  a proposta da empresa Confederal, ao ser ajustada após a fase de lances, tornou-se inexequível; 
ii)  por ser inexequível, a citada proposta foi classificada ilegalmente pelo pregoeiro.
5.	Examinadas as manifestações do órgão licitante e da empresa vencedora prestadas em atendimento às medidas saneadoras adotadas no curso do processo, a Secretaria de Controle Externo de Aquisições Logísticas (Selog) , em instrução às peças 45 e 46, propôs conhecer da representação, considerá-la improcedente e indeferir o pedido de medida cautelar.
6.	Razão assiste à unidade técnica. Vejamos.
7.	A representação deve ser conhecida porquanto cumpre os requisitos de admissibilidade constantes nos arts. 235 e 237, VII, do Regimento Interno deste Tribunal, e no art. 103, § 1º, da Resolução - TCU 259/2014.
8.	Quanto ao mérito, verifico que a representação, de fato, é improcedente, na medida em que os elementos contidos nos autos ilidiram os indícios de irregularidade apontados na inicial.
9.	No despacho que proferi à peça 18, com vistas à completa instrução do mérito da representação, fixei os seguintes pontos de oitiva prévia, que fora devidamente atendida pelo Ministério da Economia:
a)  esclarecimentos acerca da inadequação das planilhas de preço apresentadas pela empresa Confederal Vigilância e Transporte de Valores Ltda, especialmente o Submódulo 2.1 e Módulo 3, em relação ao edital do Pregão 12/2019, bem como à IN 5/2017, em especial os percentuais estabelecidos no item 14 do Anexo XII; 
b)  providências eventualmente adotadas para o saneamento dos problemas indicados, desde que preservado o valor global da proposta;
c)  estágio atual do processo de contratação associado ao Pregão Eletrônico 12/2019 e informações sobre eventual amparo contratual antecedente para a execução dos serviços que integram o objeto do referido certame (ex.: validade do contrato antecedente, possibilidade de prorrogação etc.) .      
10.	Observo, pois, que a matéria controvertida na representação repousa, basicamente, na questão da alegada inexequibilidade da proposta apresentada pela empresa que se sagrou vencedora (Confederal Vigilância e Transporte de Valores Ltda.) .
11.	Conforme evidenciado pela unidade técnica, o próprio pregoeiro "concluiu que a proposta apresentava um déficit de R$ 177.893,75 (cento e setenta e sete mil oitocentos e noventa e três reais e setenta e cinco centavos) , o que representa 1,26% do valor final da proposta".
12.	Diante da discrepância, o pregoeiro, em sessão de 13/3/2020, inquiriu a empresa sobre a exequibilidade de sua proposta de preços, ao que esta respondeu, expressamente, que ratificava o preço apresentado, estando ciente "de que o mesmo contempla os custos necessários à execução dos serviços, nos termos do edital e seus anexos". 
13.	Verifico, portanto, que o órgão licitante atuou diligentemente no que toca à exequibilidade da proposta apresentada, sendo mister ressaltar, como bem lembrado pela Selog, que eventuais inconsistências de valores na planilha são de responsabilidade exclusiva da contratada.
14.	Há de se ter em mente que a avaliação da inexequibilidade é relativa, de modo que cabe à Administração Pública perquirir a proposta formalizada, as planilhas de custos e os demais itens que contribuem para a formação da proposta.
15.	Feito isso e ratificada a proposta pela licitante, descabe cogitar-se de inexequibilidade.           
16.	Dessarte, restando selecionada a proposta mais vantajosa para a Administração e alcançando-se os fins do procedimento licitatório, tenho que a presente representação mostra-se improcedente, consoante defendido pela área técnica do Tribunal.
17.	Por conseguinte, diante da não confirmação dos indícios de irregularidade apontados, o pedido de medida cautelar deve ser indeferido.
18.    	Ante o exposto, acolho a instrução da Selog, a qual integra as presentes razões de decidir, e voto no sentido de que seja adotado o Acórdão que ora submeto a este Plenário.
TCU, Sala das Sessões Ministro Luciano Brandão Alves de Souza, em 8 de julho de 2020.
RAIMUNDO CARREIRO 
Relator